【裁判字號】    93,訴,681
【裁判日期】    950627
【裁判案由】    重利等
【裁判全文】
臺灣雲林地方法院刑事判決               93年度訴字第681號
公  訴  人  臺灣雲林地方法院檢察署檢察官
被      告  辛○○
指定辯護人  林再輝律師
被      告  己○○
指定辯護人  洪士凱律師
上列被告因重利等案件，經檢察官提起公訴（92年度偵字第3961
號、93年度偵字第2195號），本院判決如下：
    主  文
辛○○、己○○共同犯常業重利罪，各處有期徒刑壹年陸月。
被訴恐嚇危害安全部分無罪。
    事  實
一、己○○與辛○○為夫妻關係。己○○為臺南區中小企業銀行
    虎尾分行（下稱南企虎尾分行）職員，辛○○為西螺鎮農會
    信用部職員，但於91年間退休。其等2 人乘國起交通工程有
    限公司（下稱國起公司）負責人壬○○急需資金以週轉票款
    及其他業務支出之急迫情形下，共同基於常業重利之犯意聯
    絡，由辛○○協助取得金主之資金，並辦匯款，己○○則出
    面與壬○○接洽借貸細節，雙方約定以每借款新臺幣（下同
    ）10萬元，每月計息1 萬元，並於借款之時預扣1 月利息，
    餘額再交付借款人使用之方式，而為借貸。嗣壬○○因國起
    公司適逢急需週轉票款或其他業務支出之情形，迫於無奈，
    乃依約定之重利，向己○○借款，而己○○、辛○○即於附
    表1 所示時間，分別調用貸款、合會金或向資金來源之金主
    調用之方式，籌集金錢，貸予壬○○經營之國起公司，而取
    得附表1 所示與原本顯不相當之重利。
二、案經壬○○訴由雲林縣警察局移送臺灣雲林地方法院檢察署
    檢察官偵查起訴
    理  由
壹、有罪部分：
  一、起訴效力所及範圍變更之說明：公訴人到庭擴張及減縮被
      告重利犯行以附表1 、2 所載之情節為起訴範圍，先予敘
      明。
  二、關於證據能力方面：
    (一)有關告訴人壬○○之92年8 月2 日警詢筆錄，92年11月5
      日、93年2 月12日、93年5 月5 日、93年5 月26日、93年
      11月17日之檢察官訊問筆錄，均未經以證人身分具結，被
      告主張為傳聞證據，應無證據能力，檢察官無意見，本院
      認為依刑事訴訟法第159 條第1 項之規定，對被告應不得
      作為證據。
    (二)檢察官提出補充理由書內所附之相關轉帳傳票、支票影本
      、支票存款帳戶及交易明細資料、銀行存摺影本、支票存
      根影本、本票影本、本院支付命令、民事判決等資料。被
      告辛○○表示：「那個轉帳傳票應該要提出有公證力，不
      應該是他們公司會計蓋章而已，因為這個可以事後製作；
      其他部分沒有意見。」等語；被告己○○表示：「轉帳傳
      票應該要提出經過會計師認證的資料才對，其他部分沒有
      意見。」等語；而檢察官則表示：「因為是業務之人所做
      文書，屬於傳聞之例外，所以請求列為證據。」等語。本
      院認為該轉帳傳票業據提出原本在卷，且其為在訴訟糾紛
      前之長期通常業務執行狀況下所製作，復據製作人即證人
      莊泳泳（原名丙○○）到庭結證屬實，無顯不可信之情況
      ，是依刑事訴訟法159 條之4 規定，認有證據能力。
    (三)其餘本院據以判斷之證據，均經當事人同意作為證據，而
      本院審酌後，認為適當，依刑事訴訟法第159 條之1 、第
      159 條之4 、第159 條之5 之規定，均得為證據。
  三、被告之答辯：
    (一)被告辛○○先後所為之答辯要旨如下：
      1.93年12月16日本院準備程序中，辯稱：「其實借款部分
        ，本金都沒有還清，．．借款都沒有還了，我怎麼會有
        重利。」、「另外有一些支票部分，我們都沒有兌現到
        ，而那些沒有付出來的，告訴人都沒有提出來給檢察官
        。利息部分，因為本金都沒有還了，我們怎麼去收利息
        。」等語。
      2.94年1 月27日本院準備程序中，辯稱：「我都沒有收到
        利息。」、「從74年到90年（與告訴人有資金往來），
        90年之後就沒有了。我都沒有拿到利息。」等語。
      3.94年11月14日本院準備程序中，辯稱：「是（就借款部
        分沒有爭執），借款部分都是我先生叫我匯款，我就匯
        ，有收到的部分我都有承認。」等語。
      4.95年6 月14日本院審理中，辯稱：「若他們是1 間正常
        的公司，他們借了2,000 多萬元，每個月都扣利息，他
        們公司要如何生存下去？不要說1 年，半年或3 個月，
        公司就支撐不下去了，不可能什麼資金2,000 多萬元；
        而且他們與我先生之間的借貸關係從70幾年就開始了，
        已往來這麼久了，若是2,000 多萬元，我們都是領人薪
        水的人，哪能籌那麼多錢借給他？若是這種利息，哪有
        公司可以生存下去，早就關門大吉了，而且一般民間利
        息，都是10萬元就是2,400 元的利息，最高就是3,000
        元的利息，沒有人超過這個價位。」等語。
      5.辯護意旨略以：有關重利部分，一開始接洽的時候，不
        是辛○○，所以不是共犯；且是否有重利部分，也有懷
        疑等語。
    (二)被告己○○先後所為之答辯要旨如下：
      1.93年12月16日本院準備程序中，辯稱：「在該案部分，
        我本來只是介紹人，本案全部的借貸跟我都沒有關係的
        ；什麼時候介紹的，我不知道；且我本身與國起公司在
        74年就開始有借貸的關係，並不是在他們公司急迫下借
        貸，我們經常就有借錢的往來」、「另我要求他們出來
        和金主協調一下，是他們都避不出面，並不是如他們所
        說是我避不見面；且事實上金主也要我不要理這些事情
        ，但因為是我介紹的，所以我覺得有責任，而事實上，
        我都一直在等他們出面來解決這些事情。」等語。
      2.94年1 月27日本院準備程序中，辯稱：「我都沒有收到
        利息。」、「沒有約定利息，記憶中她沒有付過利息。
        她跟我拿的，我都沒有跟她拿過利息。她從開業後，公
        司就一直有資金缺乏問題，所以她是以分紅來借貸，並
        不是以資金來借貸。」等語。
      3.94年11月14日本院準備程序中，辯稱：「是（就借款部
        分沒有爭執）。是借的部分沒有意見，還的部分有意見
        。」等語。
      4.95年6 月14日本院審理中，辯稱：「我與告訴人間自75
        年間就開始有借貸關係，若是趁他急迫，急需用錢、工
        程款，他們20多年來都是在急迫的狀況，公司要如何生
        存？是天天都在急迫，還是只有跟我借錢才是急迫？」
        等語。
      5.辯護意旨略以：刑法上之重利罪，係以「乘他人急迫、
        輕率或無經驗」貸以金錢或其他物品為要件，是若借款
        人借款時並無急迫、輕率或無經驗之情事，貸與人即無
        由成立重利罪。本件告訴人壬○○、丁○○常以經營「
        國起交通工程有限公司」名義對外借貸；在與被告己○○部分，至少從86年起就有借貸往來，一直到90年9 月
        24日止，雙方借貸頻繁，有借有還，因此告訴人壬○○
        、丁○○並無急迫、輕率或無經驗之情事而向被告己○○借款，因此縱有利息較高之情形，亦難謂被告己○○
        乘他人急迫、輕率或無經驗貸以金錢。
  四、認定犯罪事實所憑之證據及認定之理由：
    (一)證人莊泳泳（原名丙○○）在本院審判中證稱：其為國起
      公司之會計，經檢察官提示國起公司之轉帳傳票請其閱覽
      ，並逐一提示轉帳傳票影本或原本，已證稱該轉帳傳票等
      為伊所製作之通常業務上文書，有關之票據則為董事長即
      告訴人壬○○要求支付被告己○○所用之票據，於簽發後
      ，多交由告訴人壬○○處理，部分或由伊交付被告己○○
      ，亦有2 至3 次是交付被告辛○○等語。另證人即國起公
      司財務經理甲○○於本院審判中證稱：「一般借款的情況
      大概都是押標金，或是緊急的應付票據要兌現，或是保證
      金要繳交。」等語。又證人即國起公司負責人壬○○亦於
      本院審判中證稱：「（一開始約定的利息如何計算？）10
      萬元就是1 萬元的利息。」、「（這顯然是很高的利息？
      ）對，因為我急著應付票款，擔心跳票，而己○○又在3
      點20分才匯進戶頭裡面，所以我很急。」、「（是應付國
      起公司的票據？）對。」、「82、83年時，他向我要的利
      息是一般民間的2 分利，也就是10萬元，1 個月2,000 元
      的利息。」、「（從89年開始，妳又開始向己○○借錢，
      利息是雙方一開始即約定下來的？）是的，當時已經3 點
      多了，沒有辦法，他開口就是要求這樣的利息，所以我沒
      有辦法。」、「因為89年這1 年颱風很多次，我無法將工
      程進度趕上，為了要付票款，我沒有辦法。」、「（這麼
      高的利息，妳何以不轉向別人借款？）沒有辦法，因為我
      是外地來的，認識的沒幾個人。」、「（何以未向銀行循
      合法管道借錢？）當時趕著3 點半，且又遇上風災、天災
      人禍的時候，都沒有心情了，且向銀行借錢手續上又要保
      證人，且又很慢。」、「還有一些就是履約保證金。」、
      「有時標到工程，一個星期內就要付保證金，若未給付，
      押標金就沒收了。」等語，參以被告己○○於90年4 月9
      日匯款35萬元至國起公司帳戶之時間，為下午3 時13分，
      該帳戶隨後即於同日下午3 時21分，轉付票款21萬元（參
      見以下(四)之14.所述），足認證人壬○○所稱係應資金急迫
      需求而借貸一情，確屬有據。顯然告訴人壬○○係因國起
      公司業務上急需資金，以週轉票款及其他支出之急迫情形
      下，迫於無奈，方向被告己○○以高利取得借款甚明。
    (二)被告己○○雖係出面與告訴人壬○○洽談借貸之人，惟被
      告辛○○亦曾前往國起公司取得票據，已如前述。又被告
      辛○○時為西螺鎮農會信用部職員，被告己○○所使用如
      附表1 、2 中用以匯入國起公司帳戶或取得還款金額之人
      中，除有被告辛○○之親屬黃素娥（表嫂）、廖彩玉（姊
      ）、曾繁華（姊夫）之外，其他均為其任職之西螺鎮農會
      之同事及親友，同事部分有廖翎余、李惠彬、乙○○，而
      乙○○之親屬廖碧鳳（母）、李春吉（父）、廖彩雲（舅
      母）、（女兒）張維珊、（妹）李麗雲、（弟）李建築等
      更在其內。依證人乙○○於本院審判中之證述：「因為，
      她（指被告辛○○）的錢匯到我的存摺裡面，然後她再叫
      我說，因為那筆錢不是我的，而我妹妹的存摺、 印章都在
      我這邊，我們又在金融機構上班，像我們匯款最好不要用
      自己的名字。」、「因為我將這些存摺、印章給辛○○使
      用。」、「（被告辛○○）做什麼我不知道。」、「我就
      將存摺、印章都拿給她，她用完後就還我。」、「（妳有
      沒有問不只用妳的帳戶還有用妳親人的帳戶？）有。她說
      這些錢她先生要用。」等語。依上揭情況觀之，被告辛○○顯然參與被告己○○與國起公司之借貸往來甚深，其於
      附表1 編號10之重利犯行中更直接為支票之提示兌現人，
      其與被告己○○就本案重利犯行，應互有犯意聯絡及行為
      分擔至明
    (三)被告辛○○於92年9 月19日警詢中供述：「（妳們所借貸
      利息如何計算？如何計息？）我是依照當舖規定收取9 分
      利息。丁○○夫婦利息有開支票及付現金2 種方式計息。
      」、「（89年丁○○夫婦借款時有無說明用途？口頭上有
      無言明利息如何利算？當鋪有無立借據？）是作押標金用
      途。每10萬元以9,000 元計息。」等語。又於92年9 月19
      日檢察官訊問中供稱：「（利息如何算？）按當鋪管理規
      則算月息9 分。」等語。惟其於93年2 月12日檢察官訊問
      中改稱：「（你們是如何算利息？）民間利8 厘，每1 萬
      元每月收新台幣240 元。」等語，就利息多寡前後供述有
      異，然其既於警詢及檢察官初次訊問中即坦承月息9 分，
      折算年利率，亦達百分之108 ，與告訴人壬○○所指極為
      相近，應屬可信。被告辛○○事後又改稱利息為民間利8
      厘，而被告己○○更矢口否認有何利息云云，不僅與事實
      不符，且與被告己○○於93年12月16日本院準備程序中供
      稱「．．．是他們（指告訴人夫妻）都避不出面，並不是
      如他們所說是我避不見面；且事實上金主也要我不要理這
      些事情，但因為是我介紹的，所以我覺得有責任，．．」
      等語矛盾，另被告辛○○又於本院審理中供稱：「（妳借
      給國起公司的資金係如何來的？）向銀行貸款或標會借給
      他。」等語，顯然被告均係以有償方式取得該資金，既然
      如此，被告等竟於本院審判中誆稱未收利息云云，實屬狡
      辯之詞，不可相信。
    (四)按於借款之初支付本金時，先扣除利息，而巧取利益之借
      貸方式，雖借款人於借款之時，僅取得扣除利息後之餘額
      ，但利息既先以扣除方式支付，而使貸款人取得利息（參
      見最高法院82年度台上字第5834號判決意旨），其本金之
      計算，自應併計扣除之利息，方符實情。查起訴意旨係認
      國起公司向被告每借款10萬元，實際僅得款9 萬元，扣除
      之1 萬元即充為利息等語，參以檢察官所舉附表1 、2 之
      各項借款情節中，各實得借款金額與利息之比例，多相吻
      合，故有關本金數額之計算，自應以實得金額與利息併計
      之，先予敘明。
    (五)依檢察官及被告提出之相關文書證據，就附表1 所示之重
      利情節應認為真實，茲分敘如下：
      1.附表1之編號1部分：
        檢察官舉證及論述：提出證據為(1)轉帳傳票影本、(2)
          支票影本、(3)支票存款帳戶及交易資料列示。並論述
          ：係國起公司於89年5 月8 日向被告己○○借款40萬
          5,000 元，匯款入國起公司帳戶，利息4 萬5,000 元
          ，由國起公司開立面額45萬元支票1 張交付被告黃俊
          達收執，再背書轉讓葉江宏提示兌現。
        被告提出之證據及答辯：(1)借款情形部分不爭執。(2)
          還款情形及方式認為不實。(3)國起公司於5 月8 日向
          被告己○○借款40萬5,000 元，告訴人壬○○於5 月
          4 日借1 萬元，被告己○○於5 月9 日向南企虎尾分
          行提領現金3 萬元及身上現金5,000 元，共3 萬5,00
          0 元交付壬○○，總計為45萬元，並無利息4 萬5,00
          0 元之事。提出被告己○○之南企虎尾分行帳戶存款
          交易明細表為證。
        本院判斷：依上揭證據，被告己○○係於89年5 月8
          日以電匯方式匯款至國起公司帳戶，轉帳傳票同日記
          載為銀行存款，並接連記載「利息支出、己○○」4
          萬5,000 元，且開立應付票據45萬元，被告己○○背
          書後，由葉江宏提示兌現，堪認此筆借款及利息支出
          為真，其利息折算年利率為百分之118 。又國起公司
          入款之同日，隨即經票據中心扣帳2 筆共47萬元，足
          認為係應支付票款之急迫而借貸。至於被告所辯於5
          月4 日之借款，並無證據，且5 月9 日之提款係在國
          起公司發票之後，難認與本筆借款及利息有何關係，
          不足採信。
      2.附表1之編號2部分：
        檢察官舉證及論述：提出證據為(1)轉帳傳票影本、(2)
          支票影本、(3)支票存款帳戶及交易資料列示。並論述
          ：國起公司於89年6 月12日向被告己○○借款85萬
          5,000 元，匯款入國起公司帳戶，利息9 萬5,000 元
          ，由國起公司開立面額50萬元及45萬元支票2 張交付
          被告己○○，均以臺中商業銀行虎尾分行帳戶兌現。
        被告提出之證據及答辯：(1)借款情形部分不爭執。(2)
          還款情形及方式不爭執，但被告辛○○對於利息部分
          不清楚。(3)國起公司於6 月12日向己○○借85萬5,00
          0 元，己○○於7 月14日向南企虎尾分行提領現金14
          萬8,000 元交付壬○○，總計100 萬3,000 元，國起
          公司還款95萬元，尚不足5 萬3,000 元，沒有利息可
          言。提出被告己○○之南企虎尾分行帳戶存款交易明
          細表為證。
        本院判斷：依上揭證據，被告己○○係於89年6 月12
          日以電匯方式匯款至國起公司帳戶，轉帳傳票同日記
          載為銀行存款，並接連記載「利息支出、己○○」9
          萬5,000 元，且開立應付票據2 張共95萬元，由被告
          己○○以臺中商業銀行虎尾分行帳戶兌現，堪認此筆
          借款及利息支出為真，其利息折算年利率為百分之12
          2 。又國起公司入款之同日，隨即經票據中心扣帳3
          筆共69萬餘元，足認為係應支付票款之急迫而借貸。
          至於被告所辯於7 月14日之借款，係在國起公司發票
          之後，難認與本筆借款及利息有何關係，不足採信。
      3.附表1之編號3部分：
        檢察官舉證及論述：提出證據為(1)轉帳傳票影本、(2)
          支票影本、 (3)支票存款帳戶及交易資料列示。並論
          述：國起公司於89年7 月13日（誤載為14日）向被告
          己○○借款30萬元，匯款入國起公司帳戶，利息3 萬
          元，由國起公司開立面額33萬元支票1 張交付己○○
          收執，以臺中商業銀行虎尾分行帳戶兌現。
        被告提出之證據及答辯：(1)借款情形部分不爭執。(2)
          還款情形及方式不爭執，但被告辛○○對於利息部分
          不清楚。(3)被告己○○於89年7 月13日向中企虎尾分
          行（即臺中商業銀行虎尾分行，下同）提領現金95萬
          元交付壬○○，又於7 月14日匯款50萬元至國起公司
          帳戶。但國起公司僅於8 月13日簽發支票53萬元，其
          餘92萬元未補。提出被告己○○之中企虎尾分行帳戶
          支存紀錄為證。
        本院判斷：依上揭證據，被告己○○係於89年7 月13
          日以電匯方式匯款至國起公司帳戶，轉帳傳票次日記
          載為銀行存款，並接連記載「利息支出、己○○」3
          萬元，且開立應付票據1 張33萬元，由被告己○○以
          臺中商業銀行虎尾分行帳戶兌現，堪認此筆借款及利
          息支出為真，其利息折算年利率為百分之107 。又國
          起公司入款之同日，隨即經票據中心扣帳1 筆25萬元
          ，足認為係應支付票款之急迫而借貸。至於被告所辯
          於7 月14日之借款，與本筆借款相差1 日，支票面額
          亦不相符，難認與本筆借款及利息有何關係，不足採
          信。
      4.附表1之編號4部分：
        檢察官舉證及論述：提出證據為(1)轉帳傳票影本、(2)
          支票影本、(3)存摺影本。並論述國起公司於89年9 月
          26日向被告己○○借款50萬元，由被告己○○指示廖
          彩玉匯款入國起公司帳戶，利息5 萬元，由國起公司
          開立面額55萬元支票1 張交付被告己○○收執，以臺
          中商業銀行虎尾分行帳戶兌現。
        被告提出之證據及答辯：(1)借款情形部分不爭執。(2)
          還款情形及方式不爭執，但被告辛○○對於利息部分
          不清楚。(3)被告己○○於89年9 月26日向中企虎尾分
          行提領現金48萬元交付壬○○，又受壬○○請託而向
          廖彩玉借款50萬元匯入國起公司，又於9 月28日受藍
          麗華請託而向李建築借款81萬元，由李建築直接匯入
          國起公司，總計179 萬元。國起公司簽發之支票為
          145 萬元，尚不足34萬元，並無利息5 萬元及9 萬元
          之事。提出被告己○○之中企虎尾分行帳戶支存紀錄
          為證。
        本院判斷：依上揭證據，被告己○○係於89年9 月26
          日指示廖彩玉匯款至國起公司帳戶，轉帳傳票同日記
          載為銀行存款，並接連記載「利息支出、己○○」5
          萬元，且開立應付票據1 張55萬元，由被告己○○以
          臺中商業銀行虎尾分行帳戶兌現，堪認此筆借款及利
          息支出為真，其利息折算年利率為百分之111 。又國
          起公司入款之同日，隨即提領2 筆共45萬5,000 元，
          足認為係應支付票款之急迫而借貸。至於被告提領現
          金及於9 月28日之81萬元，未見與本筆借款有何關係
          ，不足採信。
      5.附表1之編號5部分：
        檢察官舉證及論述：提出證據為(1)轉帳傳票影本、(2)
          支票影本、(3)存摺影本、(4)本票影本。並論述：國起
          公司於89年9 月28日向被告己○○借款81萬元，由被
          告己○○指示李建築匯款入國起公司帳戶，利息9 萬
          元，由國起公司開立面額各45萬元支票2 張交付被告
          己○○收執，均由廖碧鳳之合作金庫西螺通匯處帳戶
          兌現。
        被告提出之證據及答辯：同上4.之。
        本院判斷：依上揭證據，被告己○○係於89年9 月28
          日指示李建築匯款至國起公司帳戶，轉帳傳票同日記
          載為銀行存款，並接連記載「利息支出、己○○」9
          萬元，且開立應付票據2 張共90萬元，由廖碧鳳以合
          作金庫西螺通匯處帳戶兌現，堪認此筆借款及利息支
          出為真，其利息折算年利率為百分之122 。又國起公
          司入款之同日，隨即經票據中心扣帳1 筆25萬元，足
          認為係應支付票款之急迫而借貸。至於被告提領現金
          及於9 月26日之50萬元，未見與本筆借款有何關係，
          不足採信。
      6.附表1之編號6部分：
        檢察官舉證及論述：提出證據為(1)轉帳傳票影本、(2)
          支票影本、(3)存摺影本、(4)本票影本、(5)現金支出傳
          票影本。並論述：國起公司於89年10月11日向被告黃
          俊達借款81萬元，利息9 萬元，由被告己○○以現金
          存入國起公司帳戶，利息9 萬元，由國起公司開立面
          額各45萬元支票2 張交付被告己○○收執。屆期上開
          2 張支票未能兌現，再以票款90萬元轉為借款，利息
          10萬元，出具面額45萬元及55萬元支票2 張交被告黃
          俊達收執，由曾繁華以彰化銀行虎尾分行帳戶兌現面
          額45萬元支票。上開面額55萬元支票未能兌現，再以
          票款55萬元轉為借款，利息5 萬5,000 元，另簽發面
          額55萬元及面額5 萬5,000 元支票2 張，支付本息交
          被告己○○收執，由被告己○○以臺中商業銀行虎尾
          分行帳戶兌現面額5 萬5,000 元支票。面額55萬元支
          支票又未兌現，另簽發面額55萬元支票，由曾繁華以
          彰化銀行虎尾分行帳戶兌現，現金利息5 萬5,000 元
          交己○○收執。
        被告提出之證據及答辯：(1)借款情形部分不爭執。(2)
          還款情形及方式認為不實。(3)利息9 萬元部分，係被
          告己○○於9 月29日向南企虎尾分行提領1 萬元及零
          用2 萬元，又於10月4 日向南企虎尾分行提領6 萬元
          ，總計9 萬元交付壬○○，另己○○於89年10月11日
          匯款11萬元至國起公司。利息10萬元部分，己○○於
          10月27日向中企虎尾分行提領55萬元交給壬○○中支
          付該款，剩餘45萬元迄未處理。利息5 萬5,000 元2
          筆部分，己○○於11月8 日向南企虎尾分行提領40萬
          2,000 元交付壬○○，扣除第6 項2 月11日之5,500
          元、第9 項2 月26日之2 萬1,000 元、第9 項2 月10
          日之5 萬元、第15項2 月23日之6 萬元、第16項之7
          萬5,000 元。提出被告己○○之南企虎尾分行及中企
          虎尾分行帳戶支存紀錄為證。
        本院判斷：依上揭證據，被告己○○係於89年10月11
          日匯款至國起公司帳戶，轉帳傳票同日記載為銀行存
          款，並接連記載「利息支出、黃先生」9 萬元，且開
          立應付票據2 張共90萬元，次因未兌現，由原支票金
          額轉為借款，分別由被告己○○以臺中商業銀行虎尾
          分行帳戶兌現及現金提領、由曾繁華以彰化銀行虎尾
          分行帳戶兌現，堪認此筆借款及利息支出為真，其利
          息折算年利率為百分之101 至123 之間。又國起公司
          入款之同日，隨即提領1 筆113 萬元，足認為係應資
          金急迫而借貸。至於被告提領現金云云，其時間及金
          額未見與本筆借款有何關連，不足採信。
      7.附表1之編號7部分：
        檢察官舉證及論述：提出證據為(1)轉帳傳票、(2)支票
          影本、(3)本票影本、(4)支票存款戶往來明細對帳單。
          並論述：國起公司於89年11月27日向被告己○○借款
          100 萬元，由被告己○○指示廖彩玉、李建築依次匯
          款30萬元及70萬元入國起公司之台灣土地銀行斗六分
          行號帳戶，利息10萬元，由國起公司開立面額70萬元
          及面額40萬元支票2 張交付被告己○○收執。由廖碧
          鳳以合作金庫西螺通匯處帳戶兌現面額70萬元支票，
          由己○○以臺中商業銀行虎尾分行帳戶兌現面額40萬
          元支票。
        被告提出之證據及答辯：(1)借款情形部分不爭執。(2)
          還款情形及方式不爭執，但被告辛○○對於利息部分
          不清楚。(3)被告己○○於11月27日向南企虎尾分行提
          領現金31萬3,000 元交付壬○○，分別由壬○○扣回
          第6 項12月13日之10萬元、第8 項11月27日之10萬元
          、第9 項12月11日之5 萬元，尚餘6 萬3,000 元迄未
          處理。提出被告己○○之南企虎尾分行帳戶存款交易
          明細表為證。
        本院判斷：依上揭證據，被告己○○係於89年11月27
          日指示廖彩玉、李建築分別匯款30萬元、70萬元至國
          起公司帳戶，轉帳傳票同日記載為銀行存款，並接連
          記載「利息支出、己○○」10萬元，且開立應付票據
          2 張共110 萬元，由被告己○○以臺中商業銀行虎尾
          分行帳戶兌現面額40萬元支票、由廖碧鳳以合作金庫
          西螺通匯處帳戶兌現面額70萬元支票，堪認此筆借款
          及利息支出為真，其利息折算年利率為百分之111 之
          間。又國起公司入款之同日，隨即提領15筆共83萬餘
          元，足認為係應資金急迫需求而借貸。至於被告提領
          現金及扣回款項云云，未見與本筆借款有何關係，不
          足採信。
      8.附表1之編號8部分：
        檢察官舉證及論述：提出證據為(1)轉帳傳票、(2)支票
          影本、(3)存摺影本、(4)本票影本、(5)現金支出傳票影
          本。並論述：國起公司於89年12月11日向被告己○○
          借款50萬元，由被告己○○指示李建築於翌日（即12
          日）匯款入國起公司設於彰化銀行斗南分行帳戶，利
          息5 萬元，由國起公司開立面額5 萬元及面額50萬元
          支票2 張支付本息，交付被告己○○收執，由被告黃
          俊達以臺中商業銀行虎尾帳戶兌現面額5 萬元支票，
          面額50萬元支票因無力兌現（90年1 月15日轉帳傳票
          誤載票號為0000000 號，應為0000000 號），另簽發
          面額50萬元支票1 紙，現金利息5 萬元交被告己○○
          收執。屆期又無力兌現，以票款轉作借款，利息2 萬
          1,000 元，簽發面額52萬1,000 元支票交被告己○○
          收執，由李麗雲之合作金庫西螺通匯處帳戶提示兌現
          。
        被告提出之證據及答辯：(1)借款情形部分不爭執。(2)
          還款情形及方式除還款現金5 萬元部分認為不實外，
          其他不爭執。(3)第1 筆利息5 萬元部分，由第8 項支
          付。第2 筆利息5 萬元及第3 筆利息2 萬1,000 元由
          第6 項支付。提出被告己○○之南企虎尾分行帳戶存
          款交易明細表為證。
        本院判斷：依上揭證據，被告己○○係於89年12月12
          日指示李建築匯款50萬元至國起公司帳戶，轉帳傳票
          同日記載為銀行存款，並接連記載「利息支出、黃俊
          達」5 萬元，且開立應付票據2 張共55萬元，由被告
          己○○以臺中商業銀行虎尾分行帳戶兌現面額5 萬元
          支票次則因本金支票未兌現，又再2 次另行簽發支票
          及付息，堪認此筆借款及利息支出為真，其利息折算
          年利率為百分之104 至245 之間。又國起公司於89年
          12 月12 日入款之同日，隨即提領1 筆69萬餘元，足
          認為係應資金急迫需求而借貸。至於被告否認領得現
          金5萬 元部分，有現金支出傳票影本可證，另其稱提
          領現金交付壬○○，以扣除利息云云，似指國起公司
          支付之利息亦由被告己○○提供，縱係如此，亦屬另
          筆借貸，核與本筆借款並何關係，所辯不足採信。
      9.附表1之編號9部分：
        檢察官舉證及論述：提出證據為(1)轉帳傳票、(2)支票
          影本、(3)存摺影本、(4)本票影本。並論述：國起公司
          於89年12月26日向被告己○○借款150 萬元，由被告
          己○○指示李建築、廖彩玉依次匯款110 萬元及40萬
          元入國起公司之台灣土地銀行斗六分行帳戶，利息15
          萬元，由國起公司開立面額55萬元、60萬、50萬元支
          票3 紙交付被告己○○收執。由被告己○○以臺中商
          業銀行虎尾分行帳戶兌現面額55萬元支票，另2 張支
          票由廖彩雲之合作金庫西螺通匯處帳戶兌現。
        被告提出之證據及答辯：(1)借款情形部分不爭執。(2)
          還款情形及方式不爭執，但被告辛○○對於利息部分
          不清楚。(3)利息15萬元部分，係被告己○○於12月26
          日向南企虎尾分行提領現金42萬元交付壬○○，扣除
          15萬元，尚餘27萬元迄未處理。提出被告己○○之南
          企虎尾分行帳戶存款交易明細表為證。
        本院判斷：依上揭證據，被告己○○係於89年12月26
          日指示李建築、廖彩玉各匯款110 萬元、40萬元至國
          起公司帳戶，轉帳傳票同日記載為銀行存款，並接連
          記載「利息支出、己○○」15萬元，且開立應付票據
          3 張共165 萬元，由被告己○○以臺中商業銀行虎尾
          分行帳戶兌現面額55萬元支票，另2 張面額各60萬元
          、50萬元之支票則由廖彩雲之合作金庫西螺通匯處帳
          戶兌現，堪認此筆借款及利息支出為真，其利息折算
          年利率為百分之104 。又國起公司於89年12月12日入
          款之同日，隨即轉帳支出80萬元，次日又轉帳支出77
          萬元，足認為係應資金急迫需求而借貸。至於被告稱
          提領現金交付壬○○，以扣除利息云云，似指國起公
          司支付之利息亦由被告己○○提供，縱係如此，亦屬
          另筆借貸，核與本筆借款並何關係，所辯不足採信。
      10.附表1之編號10部分：
        檢察官舉證及論述：提出證據為(1)轉帳傳票、(2)支票
          影本、(3)存摺影本。並論述：國起公司於90年2 月20
          日向被告己○○借款45萬元，由被告己○○指示廖
          彩玉分2 筆各25萬元及20萬元，匯款入國起公司設於
          彰化銀行斗南分行帳戶，利息1 萬50元，由國起公司
          開立面額25萬5,250 元、面額20萬4,800 元支票2 紙
          交付被告己○○收執。由辛○○以合作金庫西螺通匯
          處帳戶提示兌現面額25萬5,250 元支票，由被告黃俊
          達以臺中商業銀行虎尾分行帳戶兌現。
        被告提出之證據及答辯：(1)借款情形部分不爭執。(2)
          還款情形及方式不爭執，但被告辛○○對於利息部分
          不清楚。(3)被告己○○於2 月2 日向南企虎尾分行提
          領現金20萬元交付壬○○，扣除10萬50元，尚餘18萬
          9,950 元迄未處理。提出被告己○○之南企虎尾分行
          帳戶存款交易明細表為證。
        本院判斷：依上揭證據，被告己○○係於90年2 月20
          日指示廖彩玉匯款各25萬元、20萬元至國起公司帳戶
          ，轉帳傳票同日記載為銀行存款，並接連記載「利息
          支出、己○○」1 萬50元，且開立應付票據2 張共46
          萬50元，由被告己○○以臺中商業銀行虎尾分行帳戶
          兌現面額20萬4,800 元支票，由被告辛○○以合作金
          庫西螺通匯處帳戶兌現25萬5,250 元，堪認此筆借款
          及利息支出為真，其利息折算年利率為百分之114 。
          又國起公司於90年2 月20日入款之同日，隨即支出4
          筆共42萬5,000 元，足認為係應資金急迫需求而借貸
          。至於被告稱提領現金交付壬○○，以扣除利息云云
          ，似指國起公司支付之利息亦由被告己○○提供，縱
          係如此，亦屬另筆借貸，核與本筆借款並何關係，所
          辯不足採信。
      11.附表1之編號11部分：
        檢察官舉證及論述：提出證據為(1)轉帳傳票、(2)支票
          影本、(3)支票存款交易明細表、(4)存摺影本、(5)本票
          影本。並論述：國起公司於90年2 月23日向被告黃俊
          達借款60萬元，由被告己○○指示廖彩雲匯款國起公
          司設於彰化銀行斗南分行帳戶（90年2 月23日轉帳傳
          票借方會計科目摘要記載有誤），利息六萬元，由國
          起公司開立面額6 萬元及60萬元支票2 紙支付本息，
          交付被告己○○收執。由被告己○○以臺中商業銀行
          虎尾分行帳戶兌現面額6 萬元支票，面額60萬元支票
          屆期無力兌現，延票更改發票日為90年4 月23日。又
          於90年3 月23日向被告己○○借款55萬元，由被告黃
          俊達指示廖彩玉匯入國起公司設於台灣土地銀行斗六
          分行號帳戶，由國起公司開立面額55萬元支票。又於
          90 年3月26日向被告己○○借款100 萬元，由被告黃
          俊達指示廖彩雲匯入國起公司設於台灣土地銀行斗六
          分行帳戶，由國起公司開立面額100 萬元支票1 紙。
          上開延票及另2 筆借款之利息共計10萬1,600 元，由
          國起公司簽發面額10萬1,600 元支票1 紙支付本息，
          均交由被告己○○收執（90年3 月23日傳票記載亦有
          疏漏錯誤），由被告己○○以臺中商業銀行虎尾分行
          帳戶兌現面額55萬元及10萬1,600 元2 紙支票，由林
          惠英以合作金庫西螺通匯處帳戶兌現面額100 萬元支
          票。又面額60 萬 元之支票屆期又未能兌現，另簽發
          票號0000000 號號、發票日90年5 月23日之面額60萬
          元及票號0000000 號之面額9 萬元（含另筆借款利息
          3 萬元），支付本息，交付被告己○○收執，由李建
          築以合作金庫西螺通匯處帳戶兌現面額60萬元支票，
          由被告己○○以臺中商業銀行虎尾分行帳戶兌現面額
          9 萬元支票。
        被告提出之證據及答辯：(1)借款情形部分不爭執。(2)
          還款情形及方式第2 筆不實，其他不爭執，但被告廖
          秀清對於利息部分不清楚。(3)利息6 萬元部分在第6
          項內敘明。利息10萬1,600元部分，係被告己○○於4
          月16日及4 月18日向南企虎尾分行提領現金12萬元交
          付壬○○，扣除10萬1,600 元，尚餘1 萬8,400 元迄
          未處理。提出被告己○○之南企虎尾分行帳戶存款交
          易明細表為證。
        本院判斷：依上揭證據，被告己○○係於90年2 月23
          日指示廖彩雲匯款60萬元至國起公司帳戶，轉帳傳票
          誤載為應付票據，並接連記載「利息支出、己○○」
          6 萬元，且開立應付票據2 張共66萬，其中面額6 萬
          元之支票由被告己○○以臺中商業銀行虎尾分行帳戶
          兌現。嗣又借款55萬元、100 萬元及前借之面額60萬
          元支票換票，而分別支付利息，堪認此筆借款及利息
          支出為真，其利息折算年利率為百分之111 至119 之
          間。又國起公司於90年2 月23日入款60萬元之同日，
          隨即支出1 筆票款60萬元，足認為係應資金急迫需求
          而借貸。至於被告稱提領現金交付壬○○，以扣除利
          息云云，似指國起公司支付之利息亦由被告己○○提
          供，縱係如此，亦屬另筆借貸，核與本筆借款並何關
          係，所辯不足採信。
      12.附表1之編號12部分：
        檢察官舉證及論述：提出證據為(1)轉帳傳票、(2)支票
          影本、(3)存摺影本。並論述：國起公司於90年2 月26
          日向被告己○○借款250 萬元，由被告己○○指示廖
          彩玉分2 筆各100 萬元及150 萬元，匯款入國起公司
          設於台灣土地銀行斗六分行帳戶，利息7 萬5,000 元
          ，由國起公司開立面額7 萬5,000 元、面額100 萬
          元、面額150 萬元支票3 紙交付被告己○○收執，年
          息約百分之133 ，由被告己○○以臺中商業銀行虎尾
          分行帳戶兌現面額7 萬5,000 元支票，由李建築以合
          作金庫西螺通匯處帳戶兌現面額150 萬元支票，面額
          100 萬元支票因無力兌現，更改發票日為90年4 月12
          日，另簽發面額10萬元支票1 紙支付利息，交付被告
          己○○收執，由被告己○○以臺中商業銀行虎尾分行
          帳戶兌現面額10萬元支票。屆期面額100 萬元支票又
          無力兌現，另簽發票號0000000 號同額支票及面額10
          萬元支票2 紙支付本息，交被告己○○收執，由被告
          己○○以臺中商業銀行虎尾分行帳戶兌現面額10萬元
          支票，另面額100 萬元支票屆期無力兌現，更改發票
          日為90年6 月12 日 ，屆期又無法兌現，於90年7 月
          7 日統一換票。
        被告提出之證據及答辯：(1)借款情形部分不爭執。(2)
          還款情形及方式第1 、5 項認為不實，其他不爭執，
          但被告辛○○對於利息部分不清楚。(3)利息7 萬5000
          元部分於第6 項中敘明。第2 筆利息10萬元部分，被
          告己○○於4 月13日提領現金還給壬○○。第3 筆利
          息10萬元部分，被告己○○於4 月13日提前在4 月16
          日向中企虎尾分行提領現金10萬元給壬○○。5 月12
          日之100 萬元支票未兌現，改6 月12日仍未兌現，現
          在亦無利息支出，本金亦未處理。提出被告己○○之
          中企虎尾分行帳戶支存紀錄為證。
        本院判斷：依上揭證據，被告己○○係於90年2 月26
          日指示廖彩玉匯款各100 萬元、150 萬元至國起公司
          帳戶，並接連記載「利息支出、己○○」7 萬5,000
          元，且開立應付票據3 張共257 萬5,000 元，其中面
          額150 萬元之支票由李建築以合作金庫西螺通匯處帳
          戶兌現，面額7 萬5,000 元支票由被告己○○以臺中
          商業銀行虎尾分行帳戶兌現。嗣該面額100 萬元之支
          票另延期，又換票，而未兌現，堪認此筆借款及利息
          支出為真，其利息折算年利率為百分之48至115 之間
          。又國起公司於90年2 月26日入款250 萬元之同日，
          隨即匯出2 筆共235 萬餘元，足認為係應資金急迫需
          求而借貸。至於被告稱提領現金交付壬○○，以扣除
          利息云云，似指國起公司支付之利息亦由被告己○○
          提供，縱係如此，亦屬另筆借貸，核與本筆借款並無
          關係；又該筆面額100 萬元之支票縱未兌現，被告仍
          已取得屬有價證券之支票，所辯不足採信。
      13.附表1之編號13部分：
        檢察官舉證及論述：提出證據為(1)轉帳傳票、(2)支票
          影本、(3)支票存款戶交易明細表。並論述：國起公司
          於90年3 月21日向被告己○○借款27萬元，由被告黃
          俊達指示李建築匯款入國起公司彰化銀行斗南分行帳
          戶，利息3 萬元，由國起公司開立面額30萬元支票1
          紙交付被告己○○收執。屆期無力兌現，發票日更改
          為90年5 月21日，另簽發面額九萬元支票，其中3 萬
          元為本件利息，支票交被告己○○收執，由張維珊以
          合作金庫西螺通匯處帳戶兌現面額30萬元支票。
        被告提出之證據及答辯：(1)借款情形部分不爭執。(2)
          還款情形及方式認為不實。(3)90年3 月21日利息3 萬
          元部分，被告己○○於3 月19日向南企虎尾分行提領
          現金2 萬9,000 元及零用錢1,000 元共計3 萬6,000
          元交付壬○○。另21日利息9 萬元部分，由己○○於
          4 月2 日向南企提領22萬5,000元交付壬○○，扣除9
          萬元外，尚餘13萬5,000 元迄未處理。提出被告黃俊
          達之南企虎尾分行帳戶存款交易明細表為證。
        本院判斷：依上揭證據，被告己○○係於90年3 月21
          日指示李建築匯款27萬元至國起公司帳戶，並接連記
          載「利息支出、己○○」3 萬元，且開立應付票據1
          張30萬元，由張維珊以合作金庫西螺通匯處帳戶兌現
          ，堪認此筆借款及利息支出為真，其利息折算年利率
          為百分之118 。又國起公司於90年3 月21日入款27萬
          元之同日，隨即支出票款8 萬2,500 元，足認為係應
          資金急迫需求而借貸。至於被告稱提領現金云云，核
          與本筆借款並無關係，所辯不足採信。
      14.附表1之編號14部分：
        檢察官舉證及論述：提出證據為(1)轉帳傳票、(2)支票
          影本、(3)臺灣土地銀行存款戶語音及網路轉帳明細對
          帳單。並論述：國起公司於90年4 月9 日向被告黃俊
          達借款35萬元，匯款入國起公司台灣土地銀行斗六分
          行帳戶，利息3 萬5,000 元，由國起公司開立面額38
          萬5,000 元支票1 紙交己○○收執兌現。
        被告提出之證據及答辯：(1)借款情形部分不爭執。(2)
          還款情形及方式認為不實。(3)己○○於4 月4 日向中
          企虎尾分行提領現金66萬6,000 元交付壬○○，扣除
          3 萬5,000 元，餘63萬1,000 元迄未處理。提出被告
          己○○之中企虎尾分行帳戶支存紀錄為證。
        本院判斷：依上揭證據，被告己○○係於90年4 月9
          日匯款35萬元至國起公司帳戶，並接連記載「利息支
          出、己○○」3 萬5,000 元，且開立應付票據1 張38
          萬5,000 元，由被告己○○以臺中商業銀行虎尾分行
          帳戶兌現（見其臺中商業銀行虎尾分行帳戶交易明細
          ），堪認此筆借款及利息支出為真，其利息折算年利
          率為百分之111 。又國起公司於90年4 月9 日入款35
          萬元之同日，隨即支出票款1 筆21萬元，次日又支出
          1 筆票款20萬元（見本院檢方卷第253 頁），足認為
          係應資金急迫需求而借貸。至於被告稱提領現金云云
          ，核與本筆借款並無關係，所辯不足採信。
      15.附表1之編號15部分：
        檢察官舉證及論述：提出證據為(1)轉帳傳票、(2)支票
          影本、(3)存摺影本。並論述：國起公司於90年5 月14
          日向被告己○○借款50萬元，由被告己○○指示廖彩
          玉匯款入國起公司彰化銀行斗南分行帳戶，利息5 萬
          元，由國起公司開立面額5 萬、50萬元支票2 紙支付
          本息，交付被告己○○收執。由被告己○○以臺中商
          業銀行虎尾分行帳戶兌現。
        被告提出之證據及答辯：(1)借款情形部分不爭執。(2)
          還款情形及方式認為不實。
        本院判斷：依上揭證據，被告己○○係於90年5 月14
          指示廖彩玉匯款50萬元至國起公司帳戶，並接連記載
          「利息支出、己○○」5 萬元，且開立應付票據2 張
          共55萬元，均由被告己○○以臺中商業銀行虎尾分行
          帳戶兌現，堪認此筆借款及利息支出為真，其利息折
          算年利率為百分之107 。又國起公司於90年4 月9 日
          入款50萬元之同日，隨即支出票款1 筆20萬元，足認
          為係應資金急迫需求而借貸。至於被告空言否認，不
          足採信。
      16.附表1之編號16部分：
        檢察官舉證及論述：提出證據為(1)轉帳傳票、(2)存摺
          影本、(3)支票影本。並論述：國起公司於90年7 月31
          日向被告己○○借款50萬元，匯款入國起公司設於
          彰化銀行斗南分行帳戶，利息1 萬6,700 元，由國起
          公司開立面額1 萬6,700 元、50萬元支付本息，交被
          告己○○收執。由被告己○○以臺中商業銀行虎尾分
          行帳戶兌現面額1 萬6,700 元支票，由李春吉以合作
          金庫西螺通匯處帳戶兌現面額50萬元支票。
        被告提出之證據及答辯：(1)借款情形部分不爭執。(2)
          還款情形及方式認為不實。(3)被告己○○於7 月7 日
          向南企虎尾分行提領現金1 萬元及身上零用錢補足1
          萬6,700 元交付壬○○。提出被告己○○之南企虎尾
          分行帳戶存款交易明細表為證。
        本院判斷：依上揭證據，被告己○○係於90年7 月9
          匯款50萬元至國起公司帳戶，並接連記載「利息支出
          、己○○」1 萬6,700 元，且開立應付票據2 張共51
          萬6,700 元，由被告己○○、李春吉分別兌現，堪認
          此筆借款及利息支出為真，其利息折算年利率為百分
          之118 。又國起公司於90年7 月9 日入款50萬元之同
          日，隨即支出3 筆共60餘萬元，足認為係應資金急迫
          需求而借貸。至於被告所稱提供壬○○支付利息云云
          ，其為支票兌現者，豈有自行交付票款給發票人，再
          去兌現之理，不足採信。
      17.附表1之編號17部分：
        檢察官舉證及論述：提出證據為(1)轉帳傳票、(2)支票
          影本、(3)現金支出傳票、(4)存摺影本。並論述：國起
          公司於90年7 月31日向被告己○○借款27萬元，交付
          現金6 萬3,000 元，餘20萬7,000 元匯款入國起公司
          彰化銀行斗南分行帳戶，利息3 萬元，由國起公司開
          立面額30萬元支票1 紙，交被告己○○收執，由廖翎
          余以合作金庫西螺通匯處帳戶兌現。
        被告提出之證據及答辯：(1)借款情形部分不爭執。(2)
          還款情形及方式認為不實。(3)己○○於7 月26日向南
          企虎尾分行提領現金20萬5,800 元及7 月31日提領現
          金6 萬3,000 元交付壬○○，及7 月31日匯款20萬7,
          000 元，計47萬5,800 元，而國起公司僅兌現30萬元
          ，尚有17萬5,800 元迄未處理。提出被告己○○之南
          企虎尾分行帳戶存款交易明細表為證。
        本院判斷：依上揭證據，被告己○○係於90年7 月31
          匯款20萬7,000 元至國起公司帳戶，又交付現金6 萬
          3,000 元，轉帳傳票並接連記載「利息支出、己○○
          」3 萬元，且開立應付票據1 張30萬元，由廖翎余兌
          現，堪認此筆借款及利息支出為真，其利息折算年利
          率為百分之118 。又國起公司於90年7 月31日入款20
          萬7,000 元之同日，隨即支出2 筆共39萬餘元，足認
          為係應資金急迫需求而借貸。至於被告所稱其他借款
          云云，應為其他債務，核與本筆借貸無關，不足採信
          。
      18.附表1之編號18部分：
        檢察官舉證及論述：提出證據為(1)轉帳傳票、(2)支票
          影本、(3)存摺影本、(4)彰代銀行匯款回條聯影本、(5)
          現金支出傳票、(6)臺中商業銀行無摺存款存入通知聯
          。並論述：國起公司於90年9 月20日向被告己○○借
          款145 萬元，利息5 萬元，由被告己○○指示黃素娥
          匯款入國起公司設於彰化銀行斗南分行帳戶，由國起
          公司開立面額150 萬元支票1 紙支付本息，交被告黃
          俊達收執。依己○○指示於90年10月2 日分別各匯入
          李惠彬之西螺鎮農會帳戶及廖碧鳳之西螺鎮農會帳戶
          各50 萬 元，餘50萬元未能如期清償，延至90年10月
          25日本息55萬元，依己○○指示以無摺存款方式存入
          李阿振之臺中商業銀行帳戶。
        被告提出之證據及答辯：(1)借款情形部分不爭執。(2)
          還款情形及方式第3 筆不實外，餘不爭執，但被告廖
          秀清對於利息部分不清楚。(3)被告己○○於9 月20日
          向南企虎尾分行提領10萬元及9 月20日向中企虎尾分
          行提領5 萬元，計15萬元交付壬○○，扣除後尚餘5
          萬元迄未處理。
        本院判斷：依上揭證據，被告己○○係於90年9 月20
          指示黃素娥匯款145 萬元至國起公司帳戶，轉帳傳票
          並接連記載「利息支出、己○○」5 萬元，且開立應
          付票據1 張150 萬元，而其中匯入李惠彬、廖碧鳳部
          分，被告亦不爭執，堪認此筆借款及利息支出為真，
          其利息折算年利率為百分之104 至152 之間。又國起
          公司於90年9 月20日入款145 萬元之同日，隨即支出
          2 筆共142 萬餘元，足認為係應資金急迫需求而借貸
          。至於被告所稱其他借款云云，應為其他債務，核與
          本筆借貸無關，不足採信。
    (六)此外，復有被告等與國起公司資金往來之切結書1 張、丁○○受被告辛○○要求而簽發換票之支票影本8 張、被告
      辛○○委託他人追償壬○○、丁○○債務之振生財務公司
      委託押約書等附卷可稽。綜上所述，被告辛○○、己○○
      犯行明確，足堪認定。
    (七)按刑法上所謂常業犯，指反覆以同種類行為為目的之社會
      活動之職業性犯罪而言，至於犯罪所得之多寡，是否恃此
      犯罪為唯一之謀生職業，則非所問，縱令兼有其他職業，
      仍無礙於該常業犯罪之成立，最高法院85年台上字第510
      號判例可資參照。被告辛○○、己○○明知告訴人經營之
      國起公司有因急迫而須舉債濟急，竟預定苛刻條件，一俟
      告訴人壬○○告貸，即以重利博取不法利益，於附表1所
      示之1 年4 月期間，利息金額即高達177 萬9,350 元，顯
      係以此為常業無疑。
  五、對於被告答辯或有利之證據不採納之理由：被告等雖以並
      未收取利息，且自86年間即與國起公司有借貸往來，不能
      謂告訴人壬○○有何急迫、輕率或無經驗等語置辯，但查
      ，被告等確係對告訴人壬○○經營之國起公司重利放款，
      已如前述，所辯並未取息云云，前已述敘不可相信。另被
      告等縱與國起公司往來甚久，亦僅其是否前無重利犯行而
      已，尚不得資為其等嗣後犯行之辯。再者，告訴人壬○○
      因國起公司急需資金以週轉票款及其他業務支出之情形下
      ，方向被告己○○借款，且每次取款後，均於同日用為票
      款或支出使用，業已詳述在前，當屬急迫情狀甚明，被告
      等所辯各情及提出之證據，均不足為有利之認定，亦不可
      採。
  六、論罪科刑：核被告辛○○、己○○所為，均係犯刑法第
      345 條之常業重利罪。其等就所犯之罪，有犯意聯絡及行
      為分擔，為共同正犯。爰審酌被告辛○○、己○○均為金
      融機構之從業人員，對於金融消費業務本有較高之認知與
      經歷，就民間借貸常情亦應有所知略，詎其等竟乘他人急
      迫，貸以高利，謀取巨額不法利益，犯後仍飾詞狡辯，不
      見悔意，對於審判中明顯可見應有利息約定之證據，仍毫
      不遮掩而謊稱並無利息，無視其等前後說詞矛盾，態度高
      傲，猶以被害人自居。另其等利用金融機構工作之便，使
      用多人之帳戶為資金往來，逃避金融檢查，雖未能自圓其
      說，但仍理屈氣壯，犯後態度不良等一切情狀，各量處如
      主文所示之刑，以資懲儆。
  七、不另為無罪諭知部分：
    (一)依檢察官及被告提出之相關文書證據，就附表2 所示之重
      利情節尚難認屬有據，茲分敘如下：
      1.附表2之編號1部分：
        檢察官舉證及論述：提出證據為(1)轉帳傳票、(2)支票
          影本、(3)支票存款帳戶及交易資料列示、(4)本票影本
          。並論述：國起公司於89年10月30日向被告己○○借
          款90萬元，匯款入國起公司彰化銀行斗南分行帳戶，
        利息10萬元，由國起公司開立付款人彰化銀行斗南分
          行面額43萬7,927 元及面額45萬元支票2 張，另以客
          票詠春之面額4 萬7,973 元支票及客票黃漢覺之面額
          6 萬4,100 元支票交付被告己○○收執，由被告黃俊
          達以臺中商業銀行虎尾分行帳戶兌現上開面額43萬
          7,927 元支票，由廖碧鳳以合作金庫西螺通匯處帳戶
          兌現上開面額45萬元支票，年息約百分之133 。
        被告提出之證據及答辯：(1)借款情形部分不爭執。(2)
          還款情形及方式第1 、2 筆不爭執，第3 、4 筆認為
          不實，但被告辛○○對於利息部分不清楚。(3)被告黃
          俊達於10月27日向中企虎尾分行提領現金55萬元交付
          壬○○，扣除第7 項10月30日之10萬元，尚餘45萬元
          未處理。提出被告己○○之中企虎尾分行帳戶支存紀
          錄為證。
        本院判斷：依上揭證據，固可證明被告己○○係於89
          年10月30日匯款至國起公司帳戶，轉帳傳票同日記載
          為銀行存款，並接連記載「利息支出、己○○」10萬
          元。惟同日之應付客票2張是否交付被告己○○或廖
          秀清收受？有無提示兌現？由何人提示兌現？提示者
          與被告之關係如何？俱未經證明，被告亦否認收得該
          2張客票。故依檢察官提出之證據，尚不足以認定本
          筆借貸有重利犯行。
      2.附表2之編號2部分：
        檢察官舉證及論述：提出證據為(1)轉帳傳票、(2)支票
          影本、(3)存摺影本、(4)本票影本。並論述：國起公司
          於90年1月5日向被告己○○借款100萬元，由被告黃
          俊達指示廖彩雲匯款入國起公司設於彰化銀行斗南分
          行帳戶，利息10萬元，由國起公司開立面額110萬元
          支票1紙交付被告己○○收執，年息百分之120。屆期
          無力兌現，以票款轉為借款，於90年2月8日簽發面額
          55萬6,735、1萬4,183元及以客票發票人水得營造有
          限公司簽發面額28萬7,902元、發票人永連營造有限
          公司簽發面額15萬元、17萬5,100等支票5紙交付被告
          己○○收執，合計118萬3,920元，利息18萬3,920元
          。由被告己○○以臺中商業銀行虎尾分行帳戶兌現國
          起公司簽發之2紙支票，其他客票由何帳戶兌現，不
          得而知。
        被告提出之證據及答辯：(1)借款情形部分不爭執。(2)
          還款情形及方式除第2、3筆不爭執外，其他部分爭執
          ，但被告辛○○對於利息部分不清楚。(3)利息10萬元
          部分，係被告己○○於1月2日向南企虎尾分行提領現
          金15萬2,000 元交付壬○○，扣除10萬元，尚餘5 萬
          2,000 元迄未處理。利息18萬3,920 元部分，係黃俊
          達於2 月7 日向中企虎尾分行提領現金48萬5,000 元
          交付壬○○，扣除第11項之18萬3,920元、第13項之4
          萬3,300 元，尚餘25萬7,780 元迄未處理。提出被告
          己○○之中企虎尾分行及南企虎尾分行帳戶存款交易
          明細表為證。
        本院判斷：依上揭證據，固可證明被告己○○係於90
          年1月5日指示廖彩雲匯款至國起公司帳戶，轉帳傳票
          同日記載為銀行存款，並接連記載「利息支出、黃俊
          達」10萬元。惟同日之應付票據是否為被告己○○收
          取，又因無法兌現而轉為借款之客票3張是否交付被
          告己○○或辛○○收受？有無提示兌現？由何人提示
          兌現？提示者與被告之關係如何？俱未經證明，被告
          亦否認收得面額110萬元之支票及該3張客票。故依檢
          察官提出之證據，尚不足以認定本筆借貸有重利犯行
          。
      3.附表2之編號3部分：
        檢察官舉證及論述：提出證據為(1)轉帳傳票、(2)支票
          影本、(3)本票影本。並論述：國起公司於90年1月29
          日向被告己○○借得現金87萬元，以客票發票人竟誠
          建築股份有限公司面額42萬1,061元、發票人東欣營
          造有限公司面額15萬4,874元、33萬648元等支票3紙
          ，共計90萬6,583元還款，利息3萬6,583元，交黃俊
          達收執兌現，年息約百分之133。客票由何人提示兌
          現不得而知。
        被告提出之證據及答辯：(1)借款情形部分不爭執。(2)
          還款情形及方式認為不實。(3)己○○於1月29日向南
          企虎尾分行提領46萬元交付壬○○，扣除3萬6,583元
          ，尚餘42萬3,417 元迄未處理。提出被告己○○之南
          企虎尾分行帳戶存款交易明細表為證。
        本院判斷：依上揭證據，固可證明被告己○○係於90
          年1月29日匯款至國起公司帳戶，轉帳傳票同日記載
          為銀行存款，並接連記載「利息支出、己○○」3萬
          6,583元。惟同日之應付客票是否為被告己○○收取
          ？有無提示兌現？由何人提示兌現？提示者與被告之
          關係如何？俱未經證明，被告亦否認收得該3張客票
          。故依檢察官提出之證據，尚不足以認定本筆借貸有
          重利犯行。
      4.附表2之編號4部分：
        檢察官舉證及論述：提出證據為(1)轉帳傳票、(2)支票
          影本、(3)存摺影本。並論述：國起公司於90年2月8日
          向被告己○○借款62萬2,300元，由被告己○○指示
          李建築匯款入國起公司之彰化銀行斗南分行帳戶，
          利息4萬3,300百元，由國起公司開立面額60萬元及客
          票黃玉明簽發面額6萬5,600元支票2紙交付被告黃俊
          達收執，年息約百分之133。由李建築以合作金庫西
          螺通匯處帳戶兌現面額60萬元支票，客票由何帳戶
          兌現，不得而知。
        被告提出之證據及答辯：(1)借款情形部分不爭執。(2)
          還款情形及方式第1筆不爭執，第2筆認為不實，但被
          告辛○○對於利息部分不清楚。(3)利息部分在第11項
          中支付。未提出證據。
        本院判斷：依上揭證據，固可證明被告己○○係於90
          年2月8日匯款至國起公司帳戶，轉帳傳票同日記載為
          銀行存款，並接連記載「利息支出、己○○」4萬3,
          300元。惟同日之應付客票是否為被告己○○收取？
          有無提示兌現？由何人提示兌現？提示者與被告之關
          係如何？俱未經證明，被告亦否認收得該張客票。故
          依檢察官提出之證據，尚不足以認定本筆借貸有重利
          犯行。
      5.附表2之編號5部分：
        檢察官舉證及論述：提出證據為(1)轉帳傳票、(2)支票
          影本、(3)存摺影本、(4)彰化銀行存款存根聯、(5)彰化
          銀行支票存款交易明細表。並論述：國起公司於90年
          4月26日向被告己○○借款200萬元，由被告己○○指
          示廖彩雲、廖彩玉各匯款100萬元入國起公司設於台
          灣土地銀行斗六分行帳戶，利息15萬元，由國起公司
          開立面額60萬元、50萬元、50萬元、40萬元、15 萬
          元支票5紙支付本息，交付被告己○○收執，年息約
          百分之133。由被告己○○以臺中商業銀行虎尾分行
          帳戶兌現面額15萬元支票，於90年6月13日依被告黃
          俊達指示存款100萬元入曾繁華設於彰化銀行斗南分
          行帳戶償還面額60萬元、40萬元2紙支票票款。面額
          50萬元支票2紙未能清償，均更改發票日期，另簽發
          面額10萬元支票1紙支付利息，交付被告己○○收執
          兌現。上開2紙支票屆期復未能兌現，於90年7月7日
          統一換票。
        被告提出之證據及答辯：(1)借款情形部分不爭執。(2)
          還款情形及方式除第2、3、6項認為不實外，餘不爭
          執，但被告辛○○對於利息部分不清楚。(3)被告黃俊
          達於5 月11日向南企虎尾分行提領現金28萬5,000 元
          交付壬○○，計38萬5,000 元扣除2 張支票金額、第
          20項、第21項5 月14日利息5 萬元、5 月7 日10萬元
          而不足1 萬5,000 元，而己○○已於6 月15日向中企
          虎尾分行提領現金22萬元交付壬○○。
        本院判斷：依上揭證據，固可證明被告己○○係於90
          年4月26日指示廖彩雲、廖彩玉各匯款100萬元至國起
          公司帳戶，轉帳傳票同日記載為銀行存款，並接連記
          載「利息支出、己○○」15萬元。惟同日面額均為50
          萬元之支票2張是否為被告己○○收取？如何換票？
          有無提示兌現？由何人提示兌現？提示者與被告之關
          係如何？俱未經證明，被告亦認該2筆還款不實。故
          依檢察官提出之證據，尚不足以認定本筆借貸有重
          利犯行。
      6.附表2之編號6部分：
        檢察官舉證及論述：提出證據為(1)轉帳傳票、(2)支票
          影本、(3)支票存款帳戶及交易資料列示。並論述：國
          起公司於90年5月7日向被告己○○借90萬元，利息10
          萬元，簽發面額100萬元支票1紙交被告己○○收執，
          竟於次日再加10萬元利息，簽發面額90萬元、9萬元
          、11萬元支票3紙交被告己○○收執，利息多付10萬
          元，面額9萬元、11萬元之支票2紙屆期均已兌現，
          惟面額9萬元支票未能兌現，統一於90年7月7日換票
          。
        被告提出之證據及答辯：(1)借款情形部分不爭執。(2)
          還款情形及方式認為不實。(3)90年5月7日利息1萬元
          部分。5月11日由己○○向南企虎尾分行提領現金詳
          第18項說明，另補零用錢1萬5,000元交付壬○○。傳
          票支票記詳細，絕無開支票多付利息之事，90年6月7
          日本金90萬元，利息9萬元，應係另件資金往來，由
          己○○於6月6日向南企虎尾分行提領現金30萬元交付
          壬○○，扣除9萬元及第23項利息20萬元（似為12萬
          元之誤），尚餘1萬元迄未處理。
        本院判斷：依上揭證據，固可證明被告己○○係於90
          年5月7日匯款90萬元至國起公司帳戶，轉帳傳票同日
          記載為銀行存款，並接連記載「利息支出、己○○」
          10萬元。惟檢察官所指之4張支票是否為被告己○○
          收取？如何換票？有無提示兌現？由何人提示兌現？
          提示者與被告之關係如何？俱未經證明，被告亦認還
          款情形不實。故依檢察官提出之證據，尚不足以認定
          本筆借貸有重利犯行。
      7.附表2之編號7部分：
        檢察官舉證及論述：提出證據為(1)轉帳傳票、(2)存摺
          影本、(3)支票影本。並論述：國起公司於90年5月21
          日向被告己○○借款210萬元，由被告己○○以現金
          20萬元交付，餘190萬元，由己○○匯款90萬元，另
          指示廖彩雲匯款100萬元入國起公司設於彰化銀行斗
          南分行帳戶，利息21萬元，由國起公司開立面額20萬
          元、60萬元、90萬元、40萬元、21萬元支票5紙支付
          本息，交付被告己○○收執，年息約百分之133，由
          被告己○○以臺中商業銀行虎尾分行帳戶兌現面額21
          萬元支票，其餘4紙支票屆期未能兌現，於90年7月7
          日統一換票。
        被告提出之證據及答辯：(1)借款情形部分不爭執。(2)
          還款情形及方式第1至4項認為不實，餘不爭執，但被
          告辛○○對於利息部分不清楚。(3)被告己○○於5月
          25日向中企虎尾分行提領現金5萬元，向南企虎尾分
          行提領15萬元及身上零用錢1萬元，共計21萬元交付
          壬○○，代為兌現支票。提出被告己○○之中企虎尾
          分行帳戶支存紀錄為證。
        本院判斷：依上揭證據，固可證明被告己○○係於90
          年5月21日以現金20萬元及匯款190萬元至國起公司帳
          戶，轉帳傳票同日記載為銀行存款、現金，並接連記
          載「利息支出、己○○」21萬元。惟檢察官所指除面
          額21萬元以外之4張支票是否為被告己○○收取？如
          何換票？有無提示兌現？由何人提示兌現？提示者與
          被告之關係如何？俱未經證明，被告亦認還款情形不
          實。故依檢察官提出之證據，尚不足以認定本筆借貸
          有重利犯行。
      8.附表2之編號8部分：
        檢察官舉證及論述：提出證據為(1)轉帳傳票、(2)存摺
          影本、(3)支票影本。並論述：國起公司於90年6月7日
          向被告己○○借款120萬元，由被告己○○指示廖彩
          玉、廖彩雲各匯款90萬元、30萬元入國起公司設於台
          灣土地銀行斗六分行帳戶，利息12萬元，由國起公司
          開立面額120萬元、12萬元支票2紙支付本息，交被告
          己○○收執，年息百分之120。次日該面額120萬元支
          票改為面額90萬元、30萬元支票2張，交被告己○○
          收執，由被告己○○以臺中商業銀行虎尾分行帳戶兌
          現上開面額12萬元支票，由李春吉以合作金庫西螺通
          匯處帳戶兌現面額30萬元支票，面額90萬元支票屆期
          無力兌現，於90年7月7日統一換票。
        被告提出之證據及答辯：(1)借款情形部分不爭執。(2)
          還款情形及方式除第1、3項認為不實外，餘不爭執，
          但被告辛○○對於利息部分不清楚。(3)第20項已說明
          ，本金借120萬元部分，支票兌現30萬元，尚欠90萬
          元未處理。
        本院判斷：依上揭證據，固可證明被告己○○係於90
          年6月7日指示廖彩玉、廖彩雲各匯款90萬元、30萬元
          至國起公司帳戶，轉帳傳票同日記載為銀行存款、現
          金，並接連記載「利息支出、己○○」12萬元。惟檢
          察官所指除面額90萬元支票是否為被告己○○收取？
          如何換票？有無提示兌現？由何人提示兌現？提示者
          與被告之關係如何？俱未經證明，被告亦認還款情形
          不實。故依檢察官提出之證據，尚不足以認定本筆借
          貸有重利犯行。
      9.附表2之編號9部分：
        檢察官舉證及論述：提出證據為(1)現金收入傳票、(2)
          現金支出傳票。並論述：國起公司於90年8月21日向
          被告己○○調借現金35萬元，次日償還現金37萬元，
          利息2萬元，年息約百分之2,085。
        被告提出之證據及答辯：(1)借款情形部分不爭執。(2)
          還款情形及方式認為不實。(3)利息2萬元係另項資金
          調撥，係被告己○○向中企虎尾分行提領現金2萬元
          交付壬○○，非利息，而債務人連同前資金一起還款
          。
        本院判斷：依上揭證據，固可證明被告己○○係於90
          年8 月21日以現金35萬元借與國起公司，惟僅有現金
          支出傳票之記載，尚不足以認定被告己○○確有收得
          此筆款項，被告亦認還款情形不實。故依檢察官提出
          之證據，尚不足以認定本筆借貸有重利犯行。
      10.附表2之編號10部分：
        檢察官舉證及論述：提出證據為(1)轉帳傳票、(2)支票
          影本、(3)存摺影本。並論述：國起公司於90年8月7日
          向被告己○○借款72萬元，利息8萬元，由國起公司
          開立面額80萬元支票1紙支付本息，交被告己○○收
          執，年息約百分之133。於90年9月7日償還87萬元，
          又於90年9月10日償還13萬元，共多付20萬元。
        被告提出之證據及答辯：(1)借款情形部分不爭執。(2)
          還款情形及方式認為不實。(3)由被告己○○於90年9
          月5日向中企虎尾分行提領現金45萬元交付壬○○，
          尚餘37萬元迄未處理。
        本院判斷：依上揭證據，固可證明被告己○○係於90
          年8月21日以現金72萬元借與國起公司，惟國起公司
          交付支票有無兌現，其支付之現金是否為本筆借貸之
          還款，均屬不明，被告亦認還款情形不實。故依檢察
          官提出之證據，尚不足以認定本筆借貸有重利犯行。
    (二)公訴人認被告辛○○、己○○以上之放款行為亦屬常業重
      利罪之一部，係屬實質上一罪關係，爰不另為無罪之諭知
      。
  八、告訴人壬○○及其夫丁○○或國起公司於90年7 月7 日與
      被告換票部分，係以未兌現之支票更改發票日期或更換新
      票，僅有告訴人相關之帳冊記載，被告如何與告訴人對帳
      及計算，並非明確，亦未據檢察官主張此部分涉有重利，
      本院自毋庸審酌，併予敘明。
貳、無罪部分：
  一、公訴意旨略以：
    (一)被告辛○○於91年3 月8 日，夥同不知名男子數名，基於
      恐嚇之犯意聯絡，以永業當舖催債業務員「曾小姐」為名
      義，持90年7 月11日國起公司所簽發之100 萬元支票與本
      票，及國起公司先前向被告己○○所借，尚未清償與已部
      分清償而未取回之支票及本票，共同前往告訴人壬○○及
      夫丁○○住處，向丁○○索求上開未清償部分之欠款，且
      要求丁○○另行支付以利息滾入原本之方式計算而得之額
      外利息，共計催討本息830 餘萬元，並以「今天要把票開
      出來，否則你們全家都在家，今天一定要作個了斷」、「
      如果不簽發支票，就要押人」等語，脅迫丁○○另行簽發
      票面總額共計835 萬1,000 元之支票及切結書，致丁○○
      心生畏懼，而依其等要求簽發彰化商業銀行票號CF-00000
      00至CF-0000000號，票面金額共計835 萬1,000 元之支票
      共10張，擔保用之票號NO538453、NO538457、NO538459、
      NO538460、NO538461號本票5 張，及切結書1 紙，交予被
      告辛○○收執，惟丁○○因無資力清償，僅於91年3 月25
      日，以現金清償其中面額100 萬元、票號CF-0000000號支
      票，及於同年5 月30日，以現金及客票共104 萬908 元，
      清償另一面額100 萬元、票號CF-0000000號支票，並取回
      上開2 張支票，其餘8 張合計631 萬3,000 元之支票，則
      因無力償還而陸續退票。因認被告辛○○係犯刑法第305
      條之恐嚇危害安全罪。
    (二)被告己○○、辛○○2 人因未能全數獲得清償，竟於91年
      12月10日（起訴書誤載為11日）晚上8 時許，教唆4 名不
      知名之男子，其中1 人手持電擊棒（未扣案），基於恐嚇
      之犯意聯絡，共同前往國起公司會計丙○○（即莊泳泳）
      位在嘉義縣梅山鄉○○村○○路21號住處，強行進入後（
      無故侵入住宅罪嫌部分未據告訴），以「妳如果不說出壬○○的電話，就將妳強行帶走」等加害丙○○生命、身體
      之惡害恐嚇丙○○，致生危害於丙○○之安全，並使其心
      生畏懼，而將壬○○電話告知，該4 名不知名男子始離去
      。因認被告辛○○、己○○均犯刑法第305 條之恐嚇危害
      安全罪。
    (三)被告辛○○、己○○為索求上開尚未取回之630 餘萬元本
      息，於92年7 月31日委託振生財務管理顧問公司（下稱振
      生公司）庚○○代為收帳，雙方約定催帳報酬以實際討回
      數額百分之50計算，庚○○遂於當天晚上10時22分許，夥
      同7 、8 名不知名男子，前往雲林縣莿桐鄉油車子35之10
      號「道路產業有限公司」前（即原國起公司），攔截告訴
      人壬○○所駕駛之自小客車，告訴人壬○○見狀不敢下車
      ，庚○○等人竟共同搖晃其自小客車，以加害壬○○生命
      、身體、自由之行為，致生危害於壬○○之安全，以此方
      式恐嚇其清償債務（庚○○犯行部分，另經本院以強制罪
      判處拘役59日確定）。因認被告辛○○、己○○共犯刑法
      第305 條之罪。
二、公訴意旨認被告涉有上揭犯行，係提出下列證據為憑，並論
    述如下：
  (一)提出之證據：
    1.證人莊泳泳（即丙○○）之93年11月17日檢察官訊問筆錄
      。
    2.證人甲○○之93年5 月26日檢察官訊問具結筆錄。
    3.證人庚○○之93年5 月5 日、93年11月18日檢察官訊問具
      結筆錄。
    4.雲林縣警察局勤務指揮中心受理報案紀錄2 張。
    5.莿桐分駐所警員黃建元93年6月11日的職務報告。
    6.嘉義縣警察局竹崎分局受理報案三聯單。
    7.振生財務公司的委託合約書。
    8.彰化銀行支票存根聯影本10張、本票影本5 張、切結書1
      張。
    9.搜索扣押筆錄、扣案丁○○簽發之支票影本8 張、振生財
      務公司委託押約書。
  (二)論述之要旨：被告辛○○恐嚇部分，有被害人壬○○及丁○○證詞，且有證人戊○○證詞，對於受恐嚇一節供述一致。
    另起訴被告2 人教唆數名不詳男子恐嚇莊泳泳部份，莊泳泳
    在偵訊中稱這幾名男子有提到是曾小姐派去的，況且證人戊○○證稱其等都在臺中躲被告己○○的債，若債權人是被告
    己○○，又在此時有一群人突向莊泳泳要求壬○○之電話，
    時間巧合可以證明是與被告有關。第三個部分追訴被告2 人
    與庚○○共犯，庚○○犯行業經法院認定屬實，被告辛○○
    應允庚○○百分之50高利潤，不符社會常態，若以合法方式
    要錢，何須如此；另庚○○之討債公司在桃園中壢，為何找
    到中壢的討債公司？應是為了避免有地緣關係，怕被害人知
    道是被告所指使的。
三、關於證據能力方面：
  (一)告訴人壬○○之警詢筆錄、檢察官訊問筆錄。係被告以外之
    人於審判外陳述，又其在檢察官訊問時，雖以證人身分到庭
    ，但未具結。依刑事訴訟法第159 條第1 項之規定，應予排
    除。
  (二)證人郭明宗之檢察官訊問筆錄，辯護人主張為傳聞證據，檢
    察官同意排除。另證人蘇仁馳、黃宏輝、黃建元之93年11月
    17日檢察官訊問筆錄，並未具結，檢察官已予捨棄。
  (三)其餘本院據以判斷之證據，均經當事人同意作為證據，而本
    院審酌後，認為適當，依刑事訴訟法第159 條之1 、第159
    條之4 、第159 條之5 、第206 條之規定，均得為證據。
四、被告答辯：
  (一)被告辛○○部分：
    1.丁○○於91年3 月8 日之數天前，與被告辛○○約定於當
      日至其斗南鎮○○街9 號住處，進行換票，當時丁○○夫
      婦尚以為被告辛○○為「永業當舖」之曾小姐。91年3 月
      8 日被告辛○○1 人至丁○○家中客廳進行換票，當場除
      丁○○夫婦在場外，其子戊○○亦在現場，戊○○且表示
      ，如其父母借款全部還清後，「永業當舖」須將伊簽發之
      本票全部返還，並要求被告辛○○簽下切結書，被告辛○○書當場即寫切結書，並由戊○○提供本票影本供抄錄本
      票資料，過程平和，並無夥同不知名男子數名到場，更無
      恐嚇言語。
    2.被告辛○○固曾於91年11月間，至莊泳泳家中詢問丁○○
      的去處，惟雙方交談平和，被告辛○○並無任何恐嚇犯行
      。至於莊泳泳所指同年12月11日遭受恐嚇一事，被告辛○○並未教唆他人去找莊泳泳，該事與被告辛○○無關。
    3.被告辛○○於92年7 月31日係第一次委託振生公司庚○○
      代為追討丁○○夫婦所欠債務，其中委託合約書第3 條明
      定：「乙方（即振生公司）承辦本委託事件，當應遵守合
      法之程序及方式，如有涉及違法之行為，其相關之法律責
      任，完全歸責於乙方，概與甲方（即辛○○）無涉。」。
      故庚○○討債應遵循合法程序及方式，如有違法，並非被
      告辛○○所能事先認識，亦非所願。
  (二)被告己○○部分：
    1.公訴人指述被告己○○教唆4 名不知名男子至莊泳泳家恐
      嚇，並無證據，亦無證據證明被告辛○○、己○○有何犯
      意聯絡。又莊泳泳有無受4 名不知名男子恐嚇，僅有莊泳
      泳之指訴，並無其他證據可佐，應認證據不足。
    2.委託振生公司討債者，為被告辛○○，與被告己○○無關
      。被告己○○不認識庚○○，更未見過面，如何認與庚○○有犯意聯絡及行為分擔！
五、按犯罪事實應依證據認定之，無證據不得認定犯罪事實；又
    不能證明被告犯罪者，應諭知無罪之判決，刑事訴訟法第15
    4 條第2 項、第301 條第1 項前段分別定有明文。次按告訴
    人之告訴，係以使被告受刑事訴追為目的，是其陳述是否與
    事實相符，仍應調查其他證據以資審認；又刑事訴訟法上所
    謂認定犯罪事實之證據，係指足以認定被告確有犯罪行為之
    積極證據而言，如未能發現相當證據，或證據不足以證明，
    自不能以推測或擬制之方法，以為裁判基礎，最高法院52年
    度臺上字第1300號、29年上字第3105號、40年臺上字第86號
    分別著有判例可參。另認定犯罪事實所憑之證據，雖不以直
    接證據為限，間接證據亦包括在內，然而無論直接或間接證
    據，其為訴訟上之證明，須於通常一般之人均不致有所懷疑
    ，而得確信其為真實之程度者，始得據為有罪之認定，亦有
    最高法院76年臺上字第4986號判例足參。
六、本院之判斷：
  (一)有關被告辛○○於91年3 月8 日涉犯之恐嚇危害安全部分：
    1.依證人壬○○、丁○○、戊○○等3 人證述之情節，難以
      認定確有恐嚇危害安全情事。
      證人丁○○於本院審理中證稱：「那時我沒有注意，好
        像也是4 、5 個，只有曾小姐（即被告辛○○）及1 名
        男子進去我家裡，其他的人沒有進去。」、「她說我如
        果今天我沒有解決，她要將我的人帶走。」、「（當時
        家裡有其他人在家嗎？）有我太太及我兒子。」、「她
        說如果支票沒有開出來，帳不清的話，就要把我帶走。
        」、「（當曾小姐說今天沒有解決要將你帶走時，你太
        太及你兒子在場嗎？）有。」、「（該男子有無說什麼
        ？）好像沒有，忘記了。」、「（你簽了幾張支票？）
        很多張，我忘記幾張了，但都有影印。有七、八張本票
        。還有切結書、什麼的，我忘記了。」、「我記得好像
        是曾小姐叫我們要分開、分期還，她有拿一張表，要求
        我幾月幾號開多少，幾月幾號開多少。」、「（當時開
        完支票後，你有馬上打電話給己○○？）開完支票後不
        是馬上打電話。可能是隔一、二天才打的，因為支票有
        期限。」、「（你既然那麼害怕，何以當時發生後未在
        隔天、一直均未報警？）我有透過我太太打電話找己○○，一直拜託己○○要協調，我們也在虎尾碰過1 次面
        ，他有約我，他說他會幫我處理。」等語，
      證人壬○○於本院審理中證稱：「她（指被告辛○○）
        說今天一定要將票開出來，今天要解決，你太太欠的你
        要負擔，如果今天不開出來，要將你押走」、「（妳知
        道去的人有幾個人？）在裡面有1 個男的，外面好像還
        有3 、4 個人。」、「（妳何以知道外面還有3 、4 個
        人？）因為她進來的時候，有看到人影。」、「（你先
        生總共開了幾張票？）10張他個人的支票。」、「（有
        無開本票？）沒有。」、「我先打電話給己○○，辛○○才恐嚇我。」、「己○○跟我說，她騷擾我，我也無
        法做生意，要我先開票給她，若是多開出來，他要幫我
        對帳，將多的追討回來。」、「那時我還不想開，所以
        我才又打第二通電話給他，他又說，要我先開給他嘛，
        他會幫我將多的追討回來，省得我們家被騷擾。我當天
        打了大約有十通以上的電話給己○○。」、「先受到恐
        嚇，我再打電話給己○○，己○○說他要幫我將多開出
        來的錢退還給我，所以我就聽他這句話，又害怕，所以
        就開票了，是在被迫的情形下開的。」、「因為他們都
        站在外面，我們也不敢出去，我看人影知道大概是這樣
        。」等語。
      證人戊○○於本院審理中證稱：「（辛○○來時，你人
        在何處？）我在樓下在客廳。」、「（辛○○與你父母
        的對話，你都有聽到？）只是聽到一部分。」、「之後
        要我父親開支票時，我父親要我回去公司拿一些我們標
        得工程的工程款的收入的記錄，因為要依工程款收入的
        日子來開票。」、「她說今天如果沒有開票出來的時候
        ，要把我父親帶走的意思」、「（你聽到辛○○講這句
        話，是在你到公司拿東西之前還是回來以後才聽到？）
        拿東西之前。」、「有看到二個人，是從未看過的面孔
        。離我家有一段距離，在我家巷子口那邊。」、「（距
        離）應該有4 、5 間房子的距離。」、「（你聽到這句
        話，你會替你父親擔心嗎？）會很擔心，所以我父親要
        我去公司拿資料，我就趕快去拿。」、「（你既然出去
        了，何以不報警？）我沒有遇到過這種事，我又擔心若
        報警，我父母親不知道會遇到什麼事。」、「（你在離
        開你家之前，有沒有看到你母親打電話給別人？）我沒
        有看到。」等語。
      依上揭證人所述，固然同聲指述被告辛○○以要將丁○○帶走之語恐嚇之。但證人壬○○先稱先打電話給己○○，再被恐嚇；後稱先被恐嚇，再打電話給己○○，前
        後不一，而證人丁○○稱係數日後才打電話給己○○，
        證人戊○○更稱未見壬○○當時有打電話，所證不僅自
        我矛盾，更互相歧異。次以證人壬○○、丁○○如果真
        因被告辛○○之恐嚇而簽發支票，則被告辛○○既有「
        有拿一張表，要求幾月幾號開多少，幾月幾號開多少」
        ，證人丁○○當依指示而為，何有可能再囑證人戊○○
        外出拿取資料，在場之被告辛○○及所謂之「男子」又
        如何可能允其外出，而無懼引警前來！另證人壬○○、
        丁○○均稱有屋外有3 、4 人云云，但證人戊○○卻稱
        有2 人在「4 、5 間房子的距離」外，已屬有異，又證
        人戊○○稱其身高172 公分，體重有80公斤，該名屋內
        男子身高僅及耳邊，體型亦較小，且均未發言，則證人
        一家3 人究竟如何畏懼？證人戊○○於自由外出後，竟
        不示警，又再返回家中，未免奇怪。被告辛○○是否確
        有夥同他人為恐嚇犯行，實屬有疑。
    2.證人壬○○提出之切結書1 張，究如何取得，證述並非一
      致。證人壬○○先稱：「我開完票後，辛○○就簽切結書
      給我。」，惟隨之又稱：「她寫好拿到我家來的。是我先
      開票開好，她才給我切結書。」，前後矛盾。又稱：「（
      辛○○是應妳的要求而給妳切結書？還是她本來就要給妳
      切結書？）應我的要求。」等語，惟徵之被告辛○○供稱
      係當場書寫，足見應以當場書立為真，但證人就此一如何
      取得切結書之單純事實，竟然前言後語完全矛盾，其證詞
      是否因涉及不實內容，而有強加變更，致供詞無法應對等
      情，頗茲疑竇。觀之該切結書內容，係被告辛○○以「永
      業當舖」名義製作，記載永業當舖與國起公司間之借貸，
      所開立之本票5 張，待借款全部清償後，將全數歸還等語
      ，顯係於協商後而作，既有協商，應屬2 方合意，謂有恐
      嚇情事，實難想像。
    3.至於證人甲○○雖於93年5 月26日之檢察官訊問中具結證
      稱：「他們事後告訴我說：辛○○有帶一些小弟去告訴人
      家，對告訴人夫婦說，今天要把票開出來，否則你們全家
      都在家，今天一定要做個了斷。」等語，惟其於本院審理
      中證稱：「（到底壬○○有沒有對你說，她有遭到別人恐
      嚇？）沒有主動講，她有說，她說那天她們在家，所以就
      按照對方指示的方式去做，不然陳先生陳董會被帶出去。
      」等語，就恐嚇內容所述並不一致，且係聽聞他人而來，
      並非親見，尚難據為不利被告辛○○之認定。
  (二)有關被告辛○○、己○○於91年12月10日涉犯之恐嚇危害安
    全部分：
    1.證人莊泳泳於93年11月17日檢察官訊問中證稱：「91年底
      好像是11月某日晚上8 點多，有4 名不知名男子，進入我
      住處，先鎖門，我要報警他們把電話筒搶起來，不讓我打
      ，其中有一個拿電擊棒，恐嚇我說如果不說出壬○○電話
      就要把我強行帶走，我非常害怕就告訴他們電話，他們才
      走」、「（妳是否知道那一批人是誰指使？）有一個自稱
      曾小姐的人。」等語。嗣本院審理中，則稱：「當時是晚
      上8 點多，有5 名還是6 名我不認識的人，進入我家屋內
      ，即將門關起來，並將電話拿起來，不准我打電話，其中
      一名男子拿出電擊棒，告訴我，若我不將壬○○的電話或
      住處說出來，就要強押我出去，後來我在他們脅迫之下，
      即將壬○○的電話告訴對方。」、「（妳有沒有反問他們
      ，何以要壬○○的電話？）他們有說，壬○○欠他們錢。
      」、「（這五個人有說是何人請他們來的？）他們沒有說
      」、「（他們有沒有提到，壬○○是欠何人錢或是欠哪一
      筆錢？）沒有提」等語。就是否確有4 名或5 名或6 名男
      子至證人莊泳泳住處一事，僅有證人之指述，並無其他證
      據為佐，是否確曾發生，尚屬可疑。縱或有之，亦乏積極
      證據可以認定與被告有關，或為被告教唆所為。
    2.檢察官提出附卷之嘉義縣警察局竹崎分局受理報案三聯單
      ，係於91年12月11日晚上9 時26分即案發次日受理報案，
      該案是否確有發生，情形如何，無從證實。而證人甲○○
      於93年5 月26日檢察官訊問中證稱：「丙○○有向我們公
      司員工郭明宗求救，她在電話裡哭訴說被告等人有帶電擊
      棒到她家。」等語，純係聽聞他人轉述而來，並非親見，
      且所謂「被告等人」云云，核與證人莊泳泳證述係不名男
      子一情不符；另證人壬○○於本院審理中所述：「知道，
      因為她遭到恐嚇時，她有打電話給我，叫我不要接電話。
      」一語，亦然。再者，證人戊○○於本院審理中證稱：「
      （你知道國起公司對外欠債的情形？）有積欠上游廠商，
      一些供應商的貨款。」等語，則被告壬○○、丁○○如受
      他人追債，當亦不能排除或為其他債權人所為，尚難以被
      告為債權人，即逕予推論為被告教唆恐嚇危害安全。
  (三)有關被告辛○○、己○○於92年7 月31日涉犯之恐嚇危害安
    全部分：
    1.證人庚○○於93年5 月5 日檢察官訊問中證稱：「（辛○○他委託你做何事？）他請我去向丁○○收債款」、「我
      們當初有簽約，辛○○委託我向丁○○收取約800 萬元的
      債務，報酬部份，我可以分得百分50，收取成本部分都是
      我們自己負擔」、「（你們一般錢收不回來，你們如何處
      理？）不了了之」等語。嗣於本院審理中證稱：「（何人
      委託你？）辛○○」、「（委託人除辛○○外，己○○有
      無委託你？）沒有，我那時不認識他」、「（辛○○與你
      們簽委託書時，有無旁人陪同在場？）沒有」等語，足見
      庚○○前往收取債款係受被告辛○○單一之委託，被告己○○並未共同委託。而依該「振生財務公司的委託合約書
      」之內容，確屬被告辛○○一人訂約，並無被告己○○之
      姓名，其中契約條款第3 項並規定：「乙方承辦本委託事
      件，當應遵守合法之程序及方式，如有涉及違法行為，其
      相關之法律責任，完全歸責於乙方，概與甲方無涉」，亦
      有規範庚○○須依合法程序為之，則受託人如有觸法行為
      ，委託人是否共犯，仍應以有無積極證據為斷。
    2.固然契約當事人之真意，非外人所得一窺究竟，惟刑事訴
      訟法上所謂認定犯罪事實之證據，係指足以認定被告確有
      犯罪行為之積極證據而言，如未能發現相當證據，或證據
      不足以證明，自不能以推測或擬制之方法，以為裁判基礎
      ，意即尚不僅以庚○○因前往討債而犯罪，即驟謂被告即
      有教唆之舉。蓋受託人庚○○既自負討債無著之損失，其
      契約雖以高比例之債權為報酬，但仍有相當之風險，謂之
      厚利，亦非絕對。另一般於社會常見之討債手法，或有以
      各種騷擾債權人而非觸法之方法為之，或有以妨害安寧秩
      序之違反社會秩序維護法方式為之，亦有以該當刑事責任
      之犯行為之，不一而足，實難率以被告辛○○委託庚○○
      催討債務，而庚○○犯罪，即謂被告辛○○有教唆或共犯
      之舉。
  (四)綜上所述，本件依調查證據之結果，尚不足以證明被告辛○○、己○○確有恐嚇危害安全之犯行，揆諸前開說明，不能
    證明被告犯罪，應為無罪之諭知。
參、適用之法律：依刑事訴訟法第299 條第1 項前段、第301 條
    第1 項，刑法第345 條、第28條，罰金罰鍰提高標準條例第
    1條前段，判決如主文。
本案經檢察官葉建成到庭執行職務。
中    華    民    國    95    年    6     月    27    日
                  刑事第四庭  審判長  吳福森
                              法  官  葉明松
                              法  官  吳基華
以上正本證明與原本無異。
如不服本判決，應於判決收受後10日內，向本院提出上訴狀（須
附繕本）。
                              書記官  黃秋萍
中    華    民    國    95    年    6     月    27    日
法條全文：刑法第345 條。
中華民國刑法第345條(常業重利罪)
以犯前條之罪為常業者，處五年以下有期徒刑，得併科 3000 元
以下罰金。


司法院資訊處製作；財團法人民間司法改革基金會備份。
